【裁判字號】    89,易,470
【裁判日期】    890726
【裁判案由】    妨害名譽
【裁判全文】
臺灣新竹地方法院刑事判決                          八十九年度易字第四七號
    公  訴  人  臺灣新竹地方法院檢察署檢察官
    被      告  丙○○
    選任辯護人  徐原本
                陳偉民律師
右列被告因妨害名譽案件，經檢察官聲請簡易處刑 (八十八年度偵字第二五四九號)
，嗣經改以通常程序審理，本院判決如左：
    主  文
丙○○無罪。
    事  實
一、本件公訴意旨略以：被告丙○○明知告訴人甲○○並未積欠其債務，竟於民國八
    十八年三月八日十時許，前往告訴人所居住位於新竹市○○路○段山海關社區之
    警衛室，在該社區○○○○路人面前指稱告訴人積欠其新台幣（下同）二百萬元
    ，並要告訴人償還等語，因認被告涉有刑法第三百十條第一項之誹謗罪等語。
二、按犯罪事實應依證據認定之，無證據不得推定其犯罪事實，刑事訴訟法第一百五
    十四條定有明文。又認定不利於被告之事實，須依積極證據，苟積極證據不足為
    不利於被告事實之認定時，即應為有利於被告之認定，更不必有何有利之證據；
    認定犯罪事實應依證據，為刑事訴訟法所明定，故被告否認犯罪事實所持之辯解
    ，縱屬不能成立，仍非有積極證據足以證明其犯罪行為，不能遽為有罪之認定，
    最高法院亦分別著有三十年度上字第八一六號、第一八三一號判例可資參照。次
    按意圖散佈於眾，而指摘或傳述足以毀損他人名譽之事者，為誹謗罪，如其所誹
    謗之事，非僅涉於私德而與公共利益無關，且能證明其為真實者，則不罰，刑法
    第三百十條第一項、第三項分別著有明文。而所謂「能證明其為真實者」，係針
    對言論內容與事實相符者之保障，並藉以限定刑罰權之範圍，非謂指摘或傳述誹
    謗事項之行為人，必須自行證明其言論內容確屬真實，始能免於刑責，行為人雖
    不能證明言論內容為真實，但依其所提證據資料，認為行為人有相當理由確信其
    為真實者，即不能以誹謗罪之刑責相繩，此有大法官會議釋字第五０九號解釋可
    資參照。
三、本件公訴意旨認被告涉有妨害名譽犯行，無非以告訴人指述、證人吳昆發、乙○
    ○之證詞為其論據。訊據被告雖坦承有於前揭時地，在社區○○○路人面前指摘
    告訴人積欠其二百萬元等情，惟堅詞否認有何誹謗犯行，辯稱：伊當日所陳述告
   訴人積欠伊二百萬元係屬真實，伊並無誹謗之故意，告訴人確於八十七年五月間
    ，於竹北市之真鍋咖啡店內向被告商借二百萬元，當時雙方協議將該二百萬元存
    入乙○○之帳戶內，且告訴人當時有開立一紙三百萬元之本票交付被告作為擔保
    之用，惟後來乙○○再以一張二百萬元之本票換回去等語，並提出為告訴人所不
    爭執其真正之錄音帶一卷及其譯文影本、及告訴人所有位於高雄縣美濃段六０三
    八地號之土地所有權狀、地價證明書、地籍圖、土地登記簿謄本影本各一件為據
    。經查：
（一）被告所提出之上開告訴人所不爭執之錄音帶譯文內容觀之，被告與告訴人於八
      十八年二月六日對話之錄音帶譯文中，被告：「那去年八七年那二百萬要怎樣
      算，上次八七年借的。」，告訴人：「那個本來是那個許代書不是講說從你那
      邊借二百萬嗎？先給你扣一年的利息嗎？」，被告：「從二百扣等於一七六呀
      （一八零萬減四萬等於一七六），還是怎樣反正從你這邊借。」，告訴人：「
      現在我算一算拿你的二百多（借二百萬）連許代書那邊，加加不到八百萬給人
      家，而且現在陸陸續續還有一些費用也要動，因為我現在真的湊不出錢來。」
      （八十八年度竹簡字第二五五號卷第八頁正面、第十頁正面）。另於証人乙○
      ○與丙○○之錄音帶譯文中，乙○○：「之前那二百萬，我之前不是開一張本
      票給你嗎？」，被告：「哼，那是我我我那是我拿二百萬來借告訴人，轉到你
      那裡去嘛！」，乙○○：「對。告訴人跟你調（借）的那些錢，我現在我要叫
      他出面自己去解決了，我只是暫時本票開給你這樣子，因為我跟他（告訴人）
      說好了。」（同上卷第十一頁正面）。又被告與告訴人於八十八年七月二十八
      日之錄音帶譯文中，被告：「是你講說匯到乙○○的帳號去的，是不是，當初
      講好的在真鍋咖啡廳的時候你是不是有講這句話，你不要說你沒有，是不是。
      」，告訴人：「乙○○叫你匯到她的帳戶。」，被告：「是啊，那是不是你講
      說匯到她的帳戶裡去你講。」，告訴人：「是，我說過。」，被告：「我不是
      不承認拿你這二百萬，我切實拿你這二百萬，當初我跟你講確實拿這二百萬切
      實跟乙○○拿的這個我知道。」（同上卷第三十一頁正面），有上開錄音帶之
      譯文在卷足憑，可知告訴人確於上開電話錄音中承認其有向被告借款並取得二
      百萬元之情。
（二）被告復稱：八十七年五月間告訴人欲向伊借二百萬元時，尚拿出美濃之土地權
      狀影本要設定抵押權給伊等語，並提出告訴人之身分證影本及其所有位於高雄
      縣美濃段六０三八地號之土地所有權狀、地價證明書、地籍圖、土地登記簿謄
      本影本各一件為據，告訴人雖稱：「被告所提資料是在八十八年元旦在敦煌大
      廈是在許代書之住處樓下拿給他（指被告丙○○），他說要借我一百五十萬元
      完成龍潭土地變更，但他並未拿錢給我‧‧‧。」（本院八十八年竹簡字第二
      五五號卷第二十五頁反面），然依據被告所提出之地價證明書影本，其上載有
      ：「復台端八十七年四月十四日申請地價證明一案」，而被告所提出之地籍圖
      影本，其上所載日期亦為八十七年四月，有上開之地價證明書及地籍圖影本在
      卷足憑（同上卷第三十二頁），足見告訴人所辯被告所提資料係在八十八年元
      旦告訴人欲向被告借款一百五十萬元時所提出之詞，不足採信。衡其上開資料
      所載之申請日期為八十七年四月份，亦恰與被告所稱之八十七年五月間告訴人
      向其借款之日期相符。
（三）復參酌由告訴人所不否認之錄音帶譯文內容，陳（即丙○○）：「那樣總共多
      少了你知道嗎？」，李（即告訴人）：「總共四百呀多少。」、「對不對還是
      從你們金主那邊扣的話，扣一七六等於四百啊，還是從這邊借一百八看你們金
      主怎麼說啦。」（同上卷第八頁反面），亦見被告與告訴人確有長期之債權債
      務往來關係。
  綜上所述，告訴人向被告借款二百萬元之情尚非無據，姑不論告訴人是否確有透過
  乙○○之關係向被告借得二百萬元，然由上開被告所提出之證據資料觀之，應可認
  定被告並非空言指摘告訴人有向其借貸二百萬元，而係有相當理由確信其為真實，
  參酌首揭法條意旨及前揭大法官會議解釋文內容，自難以誹謗罪相繩。此外，復查
  無其他積極證據，足資證明被告有何誹謗罪犯行，不能證明被告犯罪，爰為無罪之
  諭知。
據上論斷，應依刑事訴訟法第四百五十二條、第三百零一條第一項，判決如主文。
本案經檢察官林李嘉到庭執行職務。
中      華      民      國    八十九    年      七      月    二十六    日
                                        臺灣新竹地方法院刑事第一庭
                                                法  官  吳上晃
右正本證明與原本無異。
如不服本判決，應於送達後十日內向本院提出上訴狀（應附繕本），上訴於台灣高等
法院。
                                         書記官  黎秀娟
中      華      民      國    八十九    年      七      月    二十六    日


司法院資訊處製作；財團法人民間司法改革基金會備份。
